【裁判字號】    98,國,3
【裁判日期】    980504
【裁判案由】    國家賠償
【裁判全文】
臺灣彰化地方法院民事判決  98年度國字第3號
原      告  丙○○
被      告  彰化縣彰化地政事務所
法定代理人  甲○○
訴訟代理人  乙○○
            丁○○
上列當事人間請求國家賠償事件，本院於民國98年4月20日言詞
辯論終結，茲判決如下：
    主  文
原告之訴駁回。
訴訟費用新台幣陸仟伍佰元由原告負擔。
    事實及理由
一、按依國家賠償法請求損害賠償時，應先以書面向賠償義務機
    關請求。賠償義務機關對於前項請求，應即與請求權人協議
    。賠償義務機關拒絕賠償，或自提出請求之日起逾30日不開
    始協議，或自開始協議之日起逾60日協議不成立時，請求權
    人得提起損害賠償之訴，國家賠償法第10條第1項、第11條
    第1項分別定有明文。本件原告向被告彰化縣彰化地政事務
    所（下稱彰化地政事務所）請求國家賠償，已依前揭規定請
    求，兩造協議不成立，有被告民國97年12月16日彰地二字第
    0970015194號函覆原告之拒絕賠償理由書影本一件附卷可稽
    ，原告據而於98年2月3日提起本件國家賠償訴訟，於法並無
    不合，合先敘明。
二、原告起訴主張：
(一)、原告之前手趙國揚所有坐落彰化縣彰化市○○段第859地號
    土地（重測前為阿夷段阿夷小段第162之8地號，下稱系爭土
    地）與訴外人黃秀梅所有坐落同段第860地號土地因界址糾
    紛於95年間向被告彰化地政事務所申請鑑界。嗣於96年1月
    25日趙國揚將系爭土地移轉登記予原告，自此原告始取得系
    爭土地之權利，此有土地所有權狀足考，又96年4月11日被
    告機關交付予原告之土地面積計算表，明白記載系爭土地實
    際面積為79.53平方公尺（計算式4.7×16.85）。惟查考重
    測前彰化市○○段阿夷小段第162之8地號係由趙國揚與他共
    有人自彰化市○○段阿夷小段第162之1地號土地，面積為
    822平方公尺，依各自持分比例分割取得，故而趙國揚之分
    得重測前彰化市○○段阿夷小段第162之8地號土地面積即應
    為82.2平方公尺，核與被告彰化地政事務所製作之土地面積
    計算表不符。復按彰化縣彰化市公所於95年11月20日彰市公
    務字第0950047702號函予申請人趙國揚之72年彰市工字第
    23786號竣工圖，其中配置圖及房屋結構圖均記載面寬為
    4.75公尺，再度佐證被告機關之測量員未依公平合理鑑界測
    量，灼然至明。
(二)、按被告彰化地政事務所乃為國家機關，又該地政事務所之鑑
    界測量員乃為依法服務於國家所屬機關而具有法定職務權限
    之公務員。公務員於執行職務行使公權力時，因故意或過失
    不法侵害人民自由或權利者，國家應負損害賠償責任。依本
    法請求賠償時應先以書面向賠償義務機關請求之。又賠償請
    求權自請求權人知有損害時起，因二年間不行使而消滅，國
    家賠償法第2條、第10條及第8條分別定有明文。查被告彰化
    地政事務所所屬公務員屢屢未以原地籍圖所載面積，將共有
    人各自持分面積公平測量分割，顯因過失而侵害原告權利。
    又原所有權人趙國揚於95年雖申請鑑界，然趙國揚亦僅知有
    錯誤，尚不知悉損害已造成。況原告於96年1月25日始取得
    系爭土地之所有權，則自該日起原告方有請求權可言，96年
    4月11日始知悉因被告機關測量員之過失而造成土地面積短
    少之損害，揆諸上開法條規定，時效起算日自應以96年4月
    11日起算，方符權利救濟理論，及充分保障人民之訴訟權。
    另原告業於97年12月25日具狀向賠償義務機關請求協議，惟
    遭被告機關以彰第二字第0970015194函駁回在案，是以原告
    爰引前揭法條，請求損害賠償金額為新台幣（下同）60萬元
    等語。並聲明：(1)、被告應給付原告60萬元及自起訴狀繕本
    送達之翌日起至給付日止，按年息百分之五計算之利息。(2)
    、訴訟費用由被告負擔。
三、被告則以：
(一)、查原告所有彰化市○○段859地號土地（重測前為阿夷段阿
    夷小段162-8地號），於77年係由重測前同段162-1地號分割
    出，如依各共有人持分比例，趙國揚雖應取得面積為82.2平
    方公尺，惟因當初受限於日據時期之地籍圖比例尺過小，面
    積計算精度不高等因素，所以面積以公頃為單位，算至平方
    公尺為止，平方公尺以下採四捨五入。茲以日據時期之地籍
    圖辦理分割測量，分割前面積除以持分如不為整數，係由土
    地所有權人依據地籍測量實施規則第152條規定，自行協議
    分割後之面積，而非原告所稱分割後面積與持分比例所持有
    面積不符。
(二)、本所辦理分割複丈均係依據申請人所指界位置辦理，依原告
    所附之本所面積計算表，162-8地號土地其面寬雖以4.72公
    尺計算，與原告所述之配置圖4.75公尺不同，惟此乃測量或
    房屋建築施工之量測出入。況由面積計算表顯示，分割後各
    筆地號土地面積均符合地籍測量實施規則第243條所定之容
    許誤差範圍內（本筆地號土地法定容許誤差為4.17平方公尺
    ），且按各筆土地面積比例配賦，並未如原告所述未依法公
    平合理鑑界測量。又95年度辦理彰化市該區之地籍圖重測結
    果，重測後162-8地號土地面積為79.46平方公尺，雖與登記
    面積少2.54平方公尺，然亦未超出法定容許誤差範圍，且重
    測後162-8地號其面寬為4.739公尺（兩邊均為牆壁中心），
    足證明77年分割當時並無錯誤等語，並聲明：(1)、原告之訴
    駁回。(2)、訴訟費用由原告負擔。
三、法院之判斷：
(一)、按依國家賠償法第2條第2項前段之規定請求國家賠償，係以
    公務員於執行職務行使公權力時，有故意或過失不法侵害人
    民自由或權利之行為，並致人民受損害為前提。本件原告主
    張被告彰化地政事務所之公務員執行公權力，因過失不法侵
    害其權利致受有損害，惟為被告所否認，則依民事訴訟法第
    277條前段：「當事人主張有利於己之事實者，就其事實有
    舉證之責」之規定，自應由主張損害賠償請求權存在之原告
    ，就被告執行公權力有過失，不法侵害其權利致其受有損害
    乙節負舉證之責。
(二)、經查：原告雖提出系爭土地所有權狀、土地面積計算表及
    彰化縣彰化市公所95年11月20日彰市工務字第09550047702
    號函以上皆影本各乙份以證明系爭土地於77年土地共有人協
    議分割後，該地號土地面積即應為82.2平方公尺，且該土地
    面寬亦有4.75公尺，而系爭土地於95年重測後，被告於96年
    4月11日所交付予原告之系爭土地面積計算表卻僅記載該系
    爭土地之實際面積為79.53平方公尺，是原告所有系爭土地
    之減少，應是被告彰化地政事務所所屬公務員未以原地籍圖
    所載面積，將共有人各自持分面積公平測量分割，顯因過失
    而侵害原告之權利等事實，惟上開文書至多僅能證明原告所
    有系爭土地面積確有因95年重測後有減少2.67平方公尺，尚
    無法率以推論被告所屬之公務員於執行職務行使公權力時，
    有過失不法侵害原告權利之行為。況依照地籍測量實施規則
    第243條所定公式計算，系爭土地的法定容許誤差面積為4.1
    7平方公尺（即面積82平方公尺、比例尺：1200分之1、可容
    許法定誤差面積為4.17平方公尺），有被告所提出之土地面
    積計算公差表乙紙附卷可稽，而系爭土地於95年重測後實際
    面積為79.46平方公尺，亦有土地界址爭議案調處圖說及分
    析表乙紙在卷可憑，與系爭土地77年分割時所登記面積82平
    方公尺，其間僅減少2.54平方公尺，並未超出上開法定容許
    誤差。至原告主張依彰化縣彰化市公所95年11月20日彰市工
    務字第09550047702號函所載系爭土地面寬應有4.75公尺乙
    節，雖與被告於系爭土地分割時所製作之土地面積計算表上
    所載4.72公尺不符，其間亦僅差3公分，若再以重測後系爭
    土地面寬4.739公尺相較，其間面寬之誤差更縮小至0.019
    公尺，不足2公分，惟此應係測量或房屋建築施工之量測誤
    差所致，若以系爭土地分割後各筆土地面積均符合地籍測量
    實施規則第243條所定之容許誤差範圍內之觀點言之，上開
    誤差，亦係在容許誤差範圍之內，益證被告就系爭土地於77
    年分割當時所為之測量，並無錯誤，亦無過失可言。本件原
    告所舉出之證據，對待證事實即被告執行公權力有過失，不
    法侵害其權利致其受有損害乙節，並無法舉證以實其說，而
    被告不僅否認原告上開主張並舉出反證以削弱原告所舉出本
    證之證據力，本件原告之舉證至多亦僅足使本院達到微弱之
    心證，尚不足達蓋然之確實之心證程度，是原告自未能盡其
    舉證之責。從而，原告依據國家賠償之法律關係，請求被告
    給付如其聲明所示之金額及遲延利息云云，自屬無據，應予
    駁回。
四、本件事證已臻明確，兩造其餘攻擊防禦方法及舉證，經審酌
    後認不影響判決結果，爰不逐一論述，併此敘明。
五、訴訟費用負擔之依據：國家賠償法第12條、民事訴訟法第78
    條。
中    華    民    國    98    年    5     月    4     日
                  民事第一庭    法  官  康弼周
以上正本係照原本作成。
如對判決上訴，應於判決送達後20日內向本院提出上訴狀。
中    華    民    國    98    年    5    月     5     日
                                書記官  林文斌


司法院資訊處製作；財團法人民間司法改革基金會備份。
